【裁判字號】    92,易,111
【裁判日期】    920317
【裁判案由】    侵占
【裁判全文】
臺灣臺南地方法院刑事判決                          九十二年度易字第一一一號
    公  訴  人  臺灣臺南地方法院檢察署檢察官
    被      告  甲○○
右列被告因侵占案件，經檢察官提起公訴（九十一年度偵緝字第二七二號），本院判
決如左：
    主  文
甲○○無罪。
    理  由
一、公訴意旨略以：被告甲○○於民國八十七年三月二十一日至台南市○○○街十三
    巷十號向乙○○租用車號Ｕ八─六九二號營業用小客車一部，雙方約定每日租金
    新臺幣（下同）八百五十元，甲○○如付清十八個月之租金，即可取得該營業用
    小客車之所有權，於未付清租金前，該營業用小客車仍為乙○○所有。詎甲○○
    自八十七年五月中旬起，即未再支付租金，並意圖為自己不法之所有，以變易持
    有為所有之意思，將上開營業用小客車予以侵占入己，供己使用。嗣於八十七年
    十二月三十一日，甲○○駕駛上開營業用小客車行經台南市東帝士百貨公司前，
    為乙○○發現而取回該車。案經告訴人乙○○告訴，由檢察官偵查起訴認被告甲
    ○○涉犯刑法第三百三十五條第一項之侵占罪嫌。
二、按犯罪事實應依證據認定之，無證據不得推定其犯罪事實；又不能證明被告犯罪
    者，應諭知無罪之判決，刑事訴訟法第一百五十四條、第三百零一條第一項分別
    定有明文。又認定不利於被告之事實，須依積極證據，苟積極證據不足為不利於
    被告事實之認定時，即應為有利於被告之認定，更不必有何有利之證據。此之所
    謂證據，須確屬能為被告有罪之證明，而無瑕疵可指者，始足當之；再者，犯罪
    事實之認定，應憑證據，所謂證據，須適於為被告犯罪事實之證明者，始得採為
    斷罪資料，如未能發現相當證據，或證據不足以證明，自不能以推測或擬制之方
    法以為裁判基礎；又所謂認定犯罪事實所憑之證據，雖不以直接證據為限，間接
    證據亦包括在內，然而無論直接或間接證據，其為訴訟上之證明，須於通常一般
    人均不致有所懷疑，而得確信其為真實之程度，始得據之為有罪之認定，倘其證
    明尚未達到此一程度，而有合理懷疑存在時，即應為無罪之判決（最高法院二十
    九年上字第三一○五號、三十年上字第八一六號、四十年台上字第八六號、五十
    三年台上字第二七五○號、七十六年台上字第四九八六號分別著有判例參照）。
    次按刑法第三百三十五條侵占罪之成立，以行為人意圖為自己或第三人不法之所
    有而侵占自己持有他人之物為構成要件，至於行為人有無為自己或第三人不法之
    所有之意圖，自應依證據認定之，最高法院六十九年度台上字第三一五四號著有
    裁判可稽。若行為人主觀上欠缺為自己不法所有之意圖，客觀上亦未將自己所持
    有之他人財物變易為所有，即無從構成該條罪名。
三、公訴人認被告涉犯上開侵占犯行，無非以告訴人乙○○指訴被告甲○○向告訴人
    租車後未繼續支付租金，為告訴人發現後取回出租之車輛，為其主要論據。
四、訊之被告甲○○對於右揭向告訴人租車，未繳納車租及車輛修理費用共計十九萬
    三千一百元；及至八十七年十二月三十一日始將車輛返還告訴人之事實，並不否
    認，此與告訴人之指訴相符，並有告訴人提出被告簽發之本票影本三紙，契約書
    、營利事業登記證、汽車車輛修理記錄、車輛修理費用明細表、積欠車租明細表
    、汽車維修材料費明細表各一紙為證，此部分事實固可認定。惟被告堅決否認有
    何侵占犯行，辯稱：我只是沒有工作，所以沒有辦法付款，車子我已經還給告訴
    人並未侵占等語。
五、經查：
    (1)被告於九十二年二月十日及同年三月三日本院審理中均供稱：告訴人於八十七
      年十二月底時曾經答應我，我到台中借錢後，再還他，如果借不到錢，於年底
      車子再還他；我於八十七年十二月三十一日主動將車子開到告訴人家中還他等
      語，此亦為告訴人所不否認。且告訴人亦於九十二年三月三日本院審理中指稱
      ：我們約定在三十一日還車，因為我下午有事，所以我早上到東帝士去找被告
      ，因為他在東帝士排班，我們一起去我家還車，被告再開本票等語。是以，互
      核上開被告及告訴人供陳之情節以觀，可知八十七年十二月三十一日係被告依
      約主動將車輛開至告訴人家中返還，而非為被告發現後索回該車，則被告既係
      主動還車，足認被告並無不法所有之意圖。
    (2)又參酌告訴人於九十二年三月三日本院審理中指稱：我有在開計程車，被告有
      時固定在台南市○○路東帝士百貨及天堂鳥ＫＴＶ排班，我剛好於八十七年十
      二月二十九日遇到等語，足認被告積欠告訴人租金後並無逃避之行為。換言之
      如被告有易持有為所有之不法犯意，當不致仍在固定處所排班使告訴人輕易找
      回車輛。
    (3)依告訴人與被告間所簽訂之契約書內容觀之，雖名為租賃契約，然實為分期付
      款買賣契約，亦即被告每日給付告訴人八百五十元，給付期間達十八個月付清
      所有車款後，車輛所有權即歸屬被告所有（契約第一條參照），契約上並無返
      還車輛期限之約定。又被告必須每五日繳交一次車款，如被告積欠車款超過十
      日時，告訴人有權將車輛收回（契約第五條參照），亦未約定欠繳車款時被告
      在民事上即有將車輛返還之責任。依此尚難僅以被告欠繳車款未即時將車輛返
      還即認定其有侵占之犯行。
    (4)復參酌被告於八十七年十二月三十一日即已將系爭車輛返還告訴人，但告訴人
      竟於二年後即九十年二月五日始向臺灣臺南地方法院檢察署檢察官提出告訴（
      見告訴人刑事告訴狀首頁之收文章戳），及參酌告訴人於本院九十二年二月二
      十四日審理中供稱：被告沒有依約履行，所以我才於九十年提出告訴等語，足
      認告訴人係因被告遲未依約繳交積欠之車款及車輛修理費用始提出告訴，意圖
      迫使被告返還前揭欠款，而非以被告侵占其所有之車輛而據以提起告訴。
    綜上所述難認被告有何意圖為自己不法所有或易持有為所有之侵占犯行。揆諸首
    揭關於侵占罪構成要件之說明，應認被告未於欠繳車款後即時將車輛返還之行為
    ，與侵占罪之構成要件並不該當，而無成立刑法上侵占犯行之可能，依法應為被
    告無罪判決之諭知。
據上論斷，應依刑事訴訟法第三百零一條第一項，判決如主文。
本案經檢察官施胤弘到庭執行職務。
中      華      民      國    九十二    年      三      月    十七      日
                                  臺灣臺南地方法院刑事第五庭
                                    法  官   蔡  直  青
右正本證明與原本無異。
如不服本判決，應於判決送達後十日內向本院提出上訴狀( 應附繕本 )。
                                    書記官   沈  建  杉
中      華      民      國    九十二    年      三      月    十九      日


司法院資訊處製作；財團法人民間司法改革基金會備份。
